Inventaris van het archief van het Kantongerecht te Brielle, 1838-1979 (1995)
Nationaal Archief, Den Haag
Kantongerecht Brielle [periode 1838-1979]
Kantongerecht Brielle, 1838-1979
oudste stuk - jongste stuk: 1838-1995
merendeel 1838-1979
37125
527 inventarisnummers; 27,60 meter
Normale geschreven, getypte en gedrukte documenten, geen bijzondere handschriften.
Nationaal Archief, Den Haag
Kantongerecht, Brielle
Het kantongerecht sprak recht in geval van overtredingen (strafzaken) en burgerlijke zaken. Het archief van het kantongerecht Brielle bevat van 1838-1979 registers van strafzaken, processen-verbaal van terechtzittingen en minuten van vonnissen, processtukken betreffende pacht-, huur- en arbeidszaken, voogdijregisters, curatelenbewind en akten en beschikkingen van buitengerechtelijke zaken.
Archiefvorming
Geschiedenis van de archiefvormer
ORGANISATIE VAN DE RECHTERLIJKE MACHT
In 1827 kwam de "Wet op de samenstelling der regtelijke magt en het beleid der justitie voor het koningrijk der Nederlanden" (Staatsblad (Stb.) 20) tot stand. Deze wet (afgekort: wet R.O.) werd de grondslag van de nieuwe rechterlijke organisatie. De (nu nog geldende) wet R.O. bepaalt in hoofdzaak welke soorten rechterlijke instellingen er zijn en in welke zaken deze bevoegd zijn. In vele andere wetten staan bepalingen die bepaalde rechterlijke instanties in zekere zaken bevoegd verklaren. Bij de wet R.O. behoorden vier "reglementen van openbaar bestuur", regelende de eedsaflegging en de inwendige dienst, de titulatuur en het ambtskostuum, de orde en discipline voor de advocaten en procureurs en de organisatie van de deurwaarders en andere rechtsbedienden.
De Belgische opstand maakte het onmogelijk om de nieuwe rechterlijke organisatie en de wetboeken op 1 februari 1831 in te voeren.
De wet R.O. onderging vervolgens wijzigingen bij wet van 28 april 1835, Stb. 10. Uiteindelijk traden de gewijzigde wet R.O. en de wetboeken in werking op 1 oktober 1838 (ingevolge het Koninklijk Besluit (KB) van 10 april 1838 en het KB van 19 mei 1838). Het Hoog Nationaal Geregtshof werd vervangen door de Hoge Raad der Nederlanden en de provinciale gerechtshoven kwamen in plaats van de hoven van assisen. De negen provinciale gerechtshoven waren gevestigd in Groningen, Leeuwarden, Assen, Zwolle, Arnhem, Utrecht, Den Haag, Middelburg en Den Bosch. Naast de gerechtshoven werd in Amsterdam een criminele rechtbank voor het noordelijk deel van Noord-Holland ingesteld. De arrondissementsrechtbanken vervingen de rechtbanken van eerste aanleg en de rechtbanken van koophandel. De kantongerechten kwamen in plaats van de vredegerechten en rechtbanken van enkele politie.
In 1841 werden nog twee gerechtshoven, in Maastricht en in Amsterdam, en een aantal arrondissementsrechtbanken ingesteld. Met de instelling van de arrondissementsrechtbank in Amsterdam werd de criminele rechtbank opgeheven.
Met de "Wet tot opheffing van Provinciale Geregtshoven en Instelling van nieuwe Gerechtshoven" van 10 november 1875, Stb. 204, werden de provinciale gerechtshoven opgeheven en werden vijf regionale gerechtshoven ingesteld. De nieuwe gerechtshoven waren gevestigd in Amsterdam, Arnhem, Den Bosch, Den Haag en Leeuwarden. Bij de wetten van 9 april 1877, Stb. 74-78, werden de rechtsgebieden van de nieuwe gerechtshoven nader bepaald. Een groot aantal rechtbanken en kantongerechten werd opgeheven. De rechterlijke organisatie telde nog 5 gerechtshoven, 23 rechtbanken en 106 kantongerechten. In de volgende jaren werd het aantal arrondissementsrechtbanken en kantongerechten nog aanzienlijk verminderd.
De vijf wetten uit 1877, Stb. 74-78, werden op 17 november 1933 ingetrokken bij vijf nieuwe wetten, Stb. 601-605. Deze wetten traden in werking op 1 januari 1934, Stb. 623, en stelden de rechtsgebieden van de gerechtshoven en de zetels van de arrondissementsrechtbanken en kantongerechten vast.
Het merendeel van de strafzaken en burgerlijke zaken valt onder de bevoegdheid van de arrondissementsrechtbanken. Bij de strafzaken onderscheidt men overtredingen en misdrijven. De berechting van overtredingen, met uitzondering van de overtredingen van bedelarij en landloperij, en het misdrijf stroperij is opgedragen aan de kantongerechten. De berechting van de misdrijven met uitzondering van stroperij, en van de overtredingen bedelarij en landloperij behoort tot de competentie van de arrondissementsrechtbanken. De rechtbanken vonnissen in hoger beroep over de daarvoor vatbare vonnissen in strafzaken van de kantonrechter. Daarnaast nemen de rechtbanken in eerste en tevens hoogste ressort kennis van alle jurisdictiegeschillen tussen de kantongerechten binnen haar arrondissement.
In de rechtspraak wordt onderscheid gemaakt tussen absolute en relatieve competentie.
Absolute competentie geeft antwoord op de vraag welke rechter bevoegd is (hoofdregel: de arrondissementsrechtbank; in uitzonderingsgevallen: de kantonrechter). De relatieve competentie geeft antwoord op de vraag welke bepaalde rechter van die soort bevoegd is (hoofdregel: de rechtbank of de kantonrechter van de woonplaats van de gedaagde).
Bij absolute competentie wordt onderscheid gemaakt tussen strafzaken en burgerlijke zaken. In strafzaken is de kantonrechter bevoegd alle overtredingen, met uitzondering van de overtredingen bedelarij en landloperij, en het misdrijf stroperij te berechten. In burgerlijke zaken is de competentie van de kantonrechter een uitzonderingsbevoegdheid. De gewone rechter in eerste aanleg is de arrondissementsrechtbank. Tenslotte behandelt de kantonrechter ook verschillende buitengerechtelijke zaken.
Ook bij relatieve competentie wordt onderscheid gemaakt tussen strafzaken en burgerlijke zaken.
In het burgerlijk procesrecht kent men twee procestypen: het proces, dat met een dagvaarding begint en het proces, dat met een verzoekschrift begint. De dagvaarding is een document waarmee de partij, die een uitspraak van de rechter wenst, zich door bemiddeling van de deurwaarder tot de tegenpartij wendt. Het verzoekschrift is een document, waarmee een partij zich rechtstreeks tot de rechter wendt.
Een groot deel van de door de kantongerechten behandelde burgerlijke zaken bestaat uit arbeids- en huurkoopzaken alsmede pachtzaken. Bij wet van 13 juli 1907, Stb. 193, werden de artikelen 125 a-f ingevoegd in het Wetboek van Burgerlijke Rechtsvordering. Betreffende artikelen golden aanvankelijk alleen voor arbeidszaken en gaven de procedureregels in de volgende zaken:
een arbeidsovereenkomst
een agentuurovereenkomst
een collectieve overeenkomst
algemeen verbindend verklaarde bepalingen van een CAO
aanneming van werk.
De kantonrechter was bij uitsluiting bevoegd in bovengenoemde zaken, ongeacht de som van de vordering. Hoger beroep was mogelijk als de vordering meer dan f 2.500,- bedroeg. Bij wet van 23 april 1936, Stb. 202, werden de artikelen 125 g-j aan het Wetboek van Burgerlijke Rechtsverordening toegevoegd. Deze artikelen regelden de procedure inzake huurkoopzaken.
De Crisispachtwet van 17 juni 1932, Stb. 301, omschreef begrippen als "pachter", "pachtovereenkomst" en "pachtprijs". Volgens de Crisispachtwet kon de pachter een verzoek doen tot ontheffing van de verplichting tot betaling van de pachtprijs. De verzoeken tot ontheffing werden behandeld door de kamers voor crisispachtzaken. Deze kamers bestonden uit de kantonrechter als voorzitter en twee leden, die niet tot de rechterlijke macht behoorden.
De Pachtwet van 31 mei 1937, Stb. 205, regelde onder meer:
de pachtovereenkomst moest "op straffe van nietigheid" schriftelijk worden aangegaan
de pachtrechters, bij de kantongerechten en het Gerechtshof te Arnhem, moesten de verplichtingen van de pachter toetsen
een tussentijdse wijziging van de bepalingen in de pachtovereenkomst werd mogelijk
pachtovereenkomsten golden voor onbepaalde tijd, slechts bij uitzondering was een termijn van 1 tot 3 jaar mogelijk.
De pachtkamer bestond uit een voorzitter, de kantonrechter en twee deskundigen ten aanzien van de verhoudingen op het pachtgebied. Deze deskundigen behoorden niet tot de rechterlijke macht.
Door de Pachtwet 1937 werden zogenaamde pachtbureaus ingesteld. Deze waren bevoegd beslissingen te nemen over de duur van pachtovereenkomsten. De beslissingen hadden dezelfde rechtskracht als die van de pachtkamers.
De Crisispachtwet 1932 en de Pachtwet 1937 werden met ingang van 25 november 1941 buiten werking gesteld en vervangen door het Pachtbesluit.
Het Pachtbesluit kende een aantal nieuwe regelingen:
men kon schriftelijke vastlegging van een mondeling aangegane pachtovereenkomst vragen bij de grondkamers
de toetsing van de pachtovereenkomsten werd voortaan door de grondkamers verricht
de pachtovereenkomst moest worden aangegaan voor bepaalde tijd, namelijk twaalf jaar voor een hoeve en zes jaar voor "los land"
naast de grondkamers bleven de pachtkamers bij de kantongerechten en bij het Gerechtshof Arnhem bestaan.
Voor uitgebreide informatie over de organisatie van de rechterlijke macht in Nederland, de procedures bij rechtszaken alsmede taak, samenstelling en werkwijze van de rechtbanken en kantongerechten wordt verwezen naar het "Werkboek rechterlijke archieven 1838-1940" onder redactie van R. Huijbrecht en "Berecht en gestraft: een geschiedenis van de rechterlijke organisatie en de strafinstellingen, 1811-1993" van G. Beks en H.J.Ph.G. Kaajan.
GESCHIEDENIS VAN HET ARCHIEFVORMEND ORGAAN
Het gebied en de indeling van het arrondissement van het kanton Brielle is tussen 1829 en 1979 een paar maal gewijzigd, maar omvatte de langste tijd ongeveer dezelfde gemeenten.Tot 1877 ressorteerde het kantongerecht onder de arrondissementsrechtbank Brielle. Toen laatstgenoemd college dat jaar ondanks jarenlange protesten werd opgeheven, kwamen de kantons Brielle en Sommelsdijk vanaf die tijd onder de arrondissementsrechtbank Rotterdam te ressorteren
C. Venema m.m.v. R. Huijbrecht, Inventaris van de archieven van de Arrondissementsrechtbanken en Parketten van de officieren van justitie in Zuid-Holland, 1838-1939 (Den Haag, 1993: Inventarisreeks Rijksarchief in Zuid-Holland, nr. 4), pp. 51-52.
. In de Wet van 22 december 1828 (Stb. 74) werd het Kantongerecht Brielle voor het eerst genoemd, terwijl er voordien al een Regtbank van enkele Policie en een Vredegerecht gevestigd waren
J. Engelaan, Inventaris van het archief van het Kantongerecht te Brielle, 's-Gravenhage 1974, p. 3. Abusievelijk staat daar 1829 als jaartal.
. Als gevolg van de voornoemde opheffing van de arrondissementsrechtbank Brielle in 1877 werd de huur van de lokalen met ingang van 1 januari 1878 opgezegd. Deze bevonden zich op de tweede verdieping van het uit 1792 daterende Raadhuis aan de Markt no 1. Dit gold ook voor het ene op de begane grond gesitueerde lokaal van het Kantongerecht Brielle, dat vanwege de slechte licht- en luchttoevoer als "een hok" werd bestempeld. Op 13 september 1877 werd echter een nieuwe huurovereenkomst met Burgermeester en Wethouders van Brielle gesloten, waarbij het kantongerecht voor een bedrag van f. 500,- per jaar vier lokalen (audiëntiezaal, parket, griffie en getuigenkamer) huurde. Dit waren de lokalen, die de arrondissementsrechtbank van de gemeente had gehuurd.
Gezien de veranderde tijdsomstandigheden werd de voornoemde huurovereenkomst, die tot dan toe jaarlijks werd verlengd, bij de akte van 4/9 september 1941 opnieuw vastgesteld en bij beschikking van 19 september 1941, no. 21, afdeling Rijksgebouwen, goedgekeurd.
Het jaar daarop werd de zittingszaal vanwege een vordering door de Duitsers van het gebouw van de Vereniging Vakschool te Brielle en Omstreken korte tijd onderverhuurd
Kort overzicht van de geschiedenis der Gebouwen bij het Departement van Justitie in gebruik, met vermelding van de nummers der dossiers waarin de stukken zijn opgenomen (uitgave Departement van Justitie, Archief, 's-Gravenhage, 1912), p. 65. Uitgebreider beschreven en voor de latere periode aangevuld met gegevens uit: Nationaal Archief, Archief Ministerie van Justitie, Gebouwen, dossier 51.
.
Met ingang van 28 mei 1952 werd de huurovereenkomst ontbonden, omdat het kantongerecht
toen naar een nabij gelegen pand aan de Voorstraat nr. 31 verhuisde
Engelaan, o.c., p. 7.
.
Lijst van gemeenten, behorende tot het rechtsgebied van het kanton Brielle
1842
Brielle
Oostvoorne
Rugge en Oosterland
Oud en Nieuw Kleiburg
Hellevoetsluis
Oude en Nieuwe Struiten
Nieuw hellevoet en de Quack
Nieuwenhoorn en Nieuwegote
Oudenhoorn
Zuidland en Velgersdijk
Abbenbroek
Zwartewaal
Vierpolders of het Nieuwland
Rokkanje, Strijpe,
Lodderland, Stuifakker,
St. Anna-polders en het
Schapengors
Naters en St. Pancrasgors
Heenvliet en Koolwijkspolder
Geervliet
Biert en Stompaard
Schuddebeurs en Simonshaven
Spijkernisse en Braband
Hekelingen en Vriesland
1877
Brielle
Oostvoorne
Rockanje
Nieuw-Helvoet
Nieuwenhoorn
Hellevoetsluis
Oudenhoorn
Zuidland
Hekelingen
Spijkernisse
Geervliet
Heenvliet
Abbenbroek
Zwartewaal
1933
Brielle
Oostvoorne
Rockanje
Nieuw-Helvoet
Nieuwenhoorn
Hellevoetsluis
Oudenhoorn
Zuidland
Hekelingen
Spijkernisse
Geervliet
Heenvliet
Abbenbroek
Zwartewaal
Vierpolders
Rozenburg
1951
Vierpolders
RozenburgBrielle
Abbenbroek
Geervliet
Heenvliet
Hellevoetsluis
Hekelingen
Nieuwenhoorn
Nieuw-Helvoet
Oudenhoorn
Oostvoorne
Rockanje
Rozenburg
Spijkernisse
Vierpolders
Zuidland
Zwartewaal
(Zie: Werkboek Huijbrecht, p. 125, 146, 174 en de Wet van 10 augustus 1951 (Stb. 347)).
Geschiedenis van het archiefbeheer
In 1970 werd op verzoek van het Kantongerecht Brielle een inspectie uitgevoerd vanwege de behoefte aan meer archiefruimte. Daarbij was nagegaan wat kon worden overgedragen. Het archief bleek daar onverpakt in een geenszins geschikte ruimte op zolder te staan.
Het archief van het Kantongerecht Brielle van 1838-1929 is in de periode van 1974 tot en met 1991 in verschillende blokken aan het Algemeen Rijksarchief (thans: Nationaal Archief) c.q. het Rijksarchief in Zuid-Holland overgedragen. In 1974 werd voor het eerst het archief over de periode van 1838-1877 (1880) overgedragen.
Een nader onderzoek naar de hiaten in de serie processen-verbaal in strafzaken leverde niets op. In hetzelfde jaar 1974 werd nog een supplement van twee afgedwaalde stukken uit de serie processen-verbaal van de openbare terechtzitting uit 1874 en 1875 nagestuurd. In 1975 volgde het blok over de periode 1878-1920 (1944), terwijl in 1982 het tienjarenblok 1921-1929 (1932) volgde. In 1991 werd van het Kantongerecht Rotterdam nog een register uit 1904 ontvangen
Zie voor de verklaringen van overbrenging d.d. 25 april en 27 juni 1974; 7 mei 1975; 13 april 1982 en 3 december 1991: Verwervingsdossier 9 van de 3e Afdeling van het Algemeen Rijksarchief, later het Rijksarchief in Zuid-Holland geheten.
.
De bewerking van dit archief was het gevolg van de Archiefwet van 1995 waarbij de overbrengingstermijn werd teruggebracht van 50 naar 20 jaar. Het archief is na bewerking, met uitzondering van het te vernietigen bestand, verzonden naar het Nationaal Archief.
De verwerving van het archief
Het archief is krachtens bepalingen van de Archiefwet overgebracht.
Inhoud en structuur van het archief
Inhoud
Om het onderzoekers, die eerder het bij het Nationaal Archief berustende archiefmateriaal bestudeerden en daar mogelijk in publicaties naar verwezen, alsmede de lezers daarvan, mogelijk te maken uit te zoeken waar deze stukken in de nieuwe inventaris zijn te vinden is er achterin de inventaris een Concordantie van de oude naar de nieuwe inventarisnummers opgenomen.
Het archief vertoont over het gehele bestand nogal wat hiaten
Registers waarvan de einddata doorlopen na 1979 zijn in de inventaris opgenomen.
Selectie en vernietiging
Bij de selectie is gebruik gemaakt van de lijst van voor vernietiging in aanmerking komende archiefbescheiden berustende onder het beheer van de griffier van het kantongerecht (1947-1985), Stcrt. 1981 nr. 100.
De vernietiging is, na toestemming van de zorgdrager, gerealiseerd door Van Gansewinkel Nederland BV.
Ordening van het archief
De eindcesuur, 1979, werd bepaald door de wettelijke verplichting van de nieuwe Archiefwet en omdat dit jaar het blok 1970-1979 afsluit.
De omvang van het archief bedroeg voor de bewerking 18 meter (blok 1838-1932) en 15,5 meter (blok 1930-1979). Na de bewerking bleef hiervan 30 meter voor bewaring in aanmerking.
Aanwijzingen voor de gebruiker
Openbaarheidsbeperkingen
Deels openbaar, deels beperkt openbaar (B). Voogdijregisters en voogdijregisterkaarten zijn openbaar.
Materiële beperkingen
Het archief kent beperkingen voor het raadplegen van stukken als gevolg van slechte materiële staat
De aanwezige archiefbescheiden van het blok 1930-1979 zijn in redelijke materiële staat. De materiële staat van het blok 1838-1932 laat te wensen over.
Aanvraaginstructie
Openbare archiefstukken kunnen online worden aangevraagd en gereserveerd. U kunt dit ook via de terminals in de studiezaal van het Nationaal Archief doen. Om te kunnen reserveren dient u de volgende stappen te volgen:
U maakt een profiel aan op www.gahetna.nl, en logt vervolgens in
Via de archiefinventaris (alleen de beschrijvingen met rode nummers) selecteert u het gewenste archiefstuk door op de knop 'Reserveren' te klikken
In het volgende scherm geeft u aan op welke dag u het archiefstuk wilt inzien
Indien u zich bevindt in de studiezaal en een tafelnummer heeft ontvangen kunt u dit nummer vermelden. Als u geen tafelnummer heeft kunt u tafelnummer 777 laten staan
Vervolgens bevestigt u uw reservering door deze te versturen.
Verwant materiaal
Beschikbaarheid van kopieën
Inventarisnummers van dit archief zijn niet in kopievorm beschikbaar
Bijlagen
Overzicht van geraadpleegde bronnen
Beks, G., Kaajan, H.J.Ph.G., Berecht en Bestraft: een geschiedenis van de rechterlijke organisatie en strafstellingen 1811-1993. Rijksarchief in Zuid-Holland, Den Haag, 1993.
Huijbrecht, R. e.a. Werkboek rechterlijke archieven 1838-1940. 's-Gravenhage: Rijksarchiefdienst, 1989.
Verklarende woordenlijst
Administratief beroep
Rechtsgang in het bestuursrecht (administratief recht) waarbij de belanghebbende een beslissing van het bestuur aanvecht bij een hiërarchisch hoger bestuursorgaan dan het orgaan dat de bestreden beslissing heeft genomen. Zie ook: Administratief bezwaar, Bestuursrechtspraak.
Administratief bezwaar
Rechtsgang in het bestuursrecht (administratief recht) waarbij de belanghebbende een beslissing van het bestuur aanvecht bij het orgaan dat de bestreden beslissing heeft genomen. Zie ook: Administratief beroep, Bestuursrechtspraak.
Administratieve zaak
Geschil van publiekrechtelijke aard (bestuursgeschil) tussen burger en overheidsorgaan of tussen overheidsorganen onderling.
Adoptie
Aanneming als wettig kind na uitspraak door de rechtbank op verzoek van (echt)paar dat het kind wil adopteren.
Afdoening door openbaar ministerie
Eindbeslissing over een bij het parket ingeschreven *proces-verbaal door *sepot, *voeging ad informandum, *voeging ter berechting, *transactie of overdracht aan de afdeling rechtbankzaken van een ander parket.
Afdoening door de rechter
In burgerlijk recht: eindbeslissing, in de regel door (deels) toewijzen dan wel afwijzen van het verzoek of de vordering.
In strafrecht: eindbeslissing, door *schuldigverklaring, *vrijspraak, *ontslag van alle rechtsvervolging of een van de overige einduitspraken.
Arrest
Benaming van uitspraken van de *Hoge Raad en de *gerechtshoven. Zie ook: Beschikking, Vonnis.
Arrondissementsrechtbank
Rechtscollege ('de rechtbank') dat in *eerste aanleg kennis neemt van alle zaken waarvoor niet een andere rechter is aangewezen; het college is ook bevoegd kennis te nemen van *hoger beroep tegen een *vonnis van het *kantongerecht. Er zijn 19 arrondissementsrechtbanken.
Beleidssepot
Beslissing van het *Openbaar Ministerie waarbij het afziet van vervolging van een geconstateerd strafbaar feit op grond van het algemeen belang. Zie ook: Sepot.
Beschikking
In burgerlijk recht: rechterlijke (tussen)uitspraak die niet strekt tot voorlopige of definitieve beslechting van een geschil; rechterlijke eindbeslissing in een verzoekschriftprocedure. In bestuursrecht: eenzijdige beslissing van een bestuursorgaan in een concreet individueel geval. In strafrecht: rechterlijke beslissing tijdens het verloop van een strafproces, niet uitgesproken op de terechtzitting. Zie ook: Arrest, Eindbeschikking, Vonnis.
Bestuursrechtspraak
Rechtsgang in het bestuursrecht (administratief recht) waarbij de belanghebbende een beslissing van het bestuur aanvecht bij de onafhankelijke rechter (meestal de sector bestuursrecht van de rechtbank). Zie ook: Administratief beroep.
Burgerlijke rechtspraak
Rechtsgang bij geschillen over burgerlijke rechten en schuldvorderingen en bij zaken over privaatrechtelijke maatregelen als *adoptie, curatele en *voogdij. Zie ook: Civiele contentieuze zaak, Extrajudiciële zaak.
Cassatie(beroep)
Gewoon *rechtsmiddel tegen *vonnis, *arrest of *beschikking van lagere rechter, ingesteld bij de *Hoge Raad, mits er geen ander gewoon *rechtsmiddel openstaat of heeft opengestaan.
Centrale Raad van Beroep
Rechtscollege dat in eerste (en enige) instantie, of in beroep van uitspraken van de sector bestuursrecht van de rechtbank, beslist over bepaalde bestuursrechtelijke geschillen. Zie ook: Bestuursrechtspraak.
Civiele contentieuze zaak
Procedure die een burgerlijk geschil tussen twee of meer partijen beslecht, in de regel ingeleid met een *dagvaarding en eindigend met een *vonnis of *arrest. Zie ook: Extrajudiciële zaak
College van Beroep voor het Bedrijfsleven
Rechtscollege dat beslist in geschillen op het gebied van het economisch bestuursrecht en in beroep tegen een besluit of handeling van een bedrijfslichaam.
Commune strafrecht, (het -)
Geheel van strafbare feiten zoals omschreven in boek 2 (misdrijven) en boek 3 (overtredingen) van het Wetboek van Strafrecht; staat tegenover de strafbepalingen in bijzondere wetten als de Wegenverkeerswet of de Wet op de Economische Delicten.
Conclusie
Algemeen: advies van het *openbaar ministerie (procureur-generaal of advocaat-generaal) aan de *Hoge Raad gedurende de behandeling van een *cassatie(beroep). In burgerlijk recht: schriftelijk processtuk bij behandeling van een zaak.
Contradictoir vonnis
Eindbeslissing in een rechtszaak waarbij de verdachte/partijen ter zitting is/zijn verschenen. Zie ook: Verstekvonnis.
Dagvaarding
Officieel geschrift (deurwaardersexploot) dat iemand oproept op een bepaalde tijd voor de rechter te verschijnen in verband met het beslechten van een geschil (burgerlijk procesrecht), of de vervolging van een aan de opgeroepene ten laste gelegd strafbaar feit (strafprocesrecht). Zie ook: Rekest.
Eerste aanleg, (in -)
Primaire rechterlijke instantie waar een zaak wordt behandeld. Zie ook: Hoger beroep, Cassatie(beroep).
Eindbeschikking
Uitspraak door de rechter, die een burgerlijke zaak, begonnen met een verzoekschrift (*rekest), voor een bepaalde instantie definitief beëindigt.
Eindvonnis
Uitspraak door de rechter, die een burgerlijke zaak, begonnen met een *dagvaarding, voor een bepaalde instantie definitief beëindigt. Zie ook: Tussenvonnis.
Extrajudiciële zaak
Procedure in een burgerlijke zaak voor het geven van een rechterlijke voorziening aan de verzoeker -o.a. *adoptie, curatele, *voogdij-, in de regel ingeleid met een verzoekschrift (*rekest) en eindigend met een *beschikking. Zie ook: Civiele contentieuze zaak.
Faillissement
Staat waarin de rechter een schuldenaar verklaart, wanneer die heeft opgehouden te betalen, waarna op het vermogen en de inkomsten van de failliet (conservatoir) beslag komt te liggen om eventuele baten aan de schuldeiser(s) te laten toekomen.
Gerechtshof
Rechtscollege ('het hof') dat het *hoger beroep behandelt tegen een door een lagere rechter in eerdere instantie gewezen *vonnis; het behandelt ook in eerste en enige instantie het beroep tegen een beslissing op bezwaar van de belastinginspecteur. Er zijn 5 gerechtshoven.
Gevangenis